---
title: "Analisis Discriminante Lineal (LDA)"
subtitle: "Anemia infantil - ENDES 2024 (RECH6)"
author: "Zulema Luque Cornejo - Universidad Nacional del Altiplano"
date: "`r format(Sys.Date(), '%d de %B de %Y')`"
output:
  html_document:
    toc: true
    toc_float: true
    toc_depth: 3
    number_sections: true
    theme: flatly
    code_folding: show
---

```{r setup, include=FALSE}
knitr::opts_chunk$set(echo = TRUE, warning = FALSE, message = FALSE,
                       fig.align = "center", fig.width = 9, fig.height = 6)
```

# Introduccion

Este documento desarrolla un **Analisis Discriminante Lineal (LDA)** sobre el dataset de anemia infantil de la encuesta **ENDES 2024 (modulo RECH6)**, siguiendo la metodologia de los 6 pasos descrita en el material de clase (*Analisis discriminante lineal (LDA)*, Dr. Edgar Eloy Carpio Vargas, FINESI-2024).

> Este documento contiene **unicamente el analisis LDA (lineal)**. El analisis QDA (cuadratico) esta en un documento `.Rmd` separado.

## Variable dependiente (Y)

`grupo_anemia`, con 2 categorias:

- **Sin_anemia**: ninos clasificados sin anemia (Directriz OMS 2024 / RM 251-2024-MINSA)
- **Con_anemia**: ninos con anemia (Leve, Moderada o Grave agrupadas)

## Variables independientes (X)

Todas cuantitativas, tal como exige el LDA:

| Variable | Descripcion | Codigo ENDES |
|---|---|---|
| `edad_meses` | Edad del nino en meses | HC1 |
| `peso_kg` | Peso en kilogramos | HC2 |
| `talla_cm` | Talla en centimetros | HC3 |
| `talla_edad_z` | Z-score Talla/Edad (OMS) | HC70 |
| `peso_edad_z` | Z-score Peso/Edad (OMS) | HC71 |

> Se excluye la hemoglobina como predictor porque es la variable que **define** la anemia (evitar circularidad / fuga de informacion).

```{r instalacion, eval=FALSE}
install.packages(c("MASS", "ggplot2", "gridExtra", "ggpubr", "biotools", "MVN",
                    "caret", "pROC", "ROCR", "dplyr", "reshape2", "knitr", "klaR"))
```

---

# Librerias

```{r librerias}
library(MASS)        # lda()
library(ggplot2)
library(gridExtra)
library(ggpubr)
library(biotools)    # boxM()
library(MVN)         # normalidad multivariante
library(caret)       # confusionMatrix, createDataPartition
library(pROC)        # curva ROC
library(dplyr)
library(reshape2)
library(knitr)
library(klaR)         # partimat()

set.seed(123)
options(scipen = 999)
```

> **Tip si un paquete te tira "unused argument" o "could not find function":** suele significar que tienes una version mas nueva (o mas vieja) del paquete que cambio sus nombres de argumentos o de funciones. Ejecuta `packageVersion("nombre_paquete")` para ver tu version. En este documento ya se ajusto el bloque de `MVN` para la version 6.x (ver mas abajo).

---

# Preparacion del dataset desde el archivo crudo

El archivo de ENDES viene separado por `;` y usa **codigos numericos para "valor no medido"**, definidos por el propio diccionario de variables del INEI (`Diccionario_RECH6.pdf`). Estos codigos **no son datos reales** y deben excluirse antes de cualquier analisis estadistico:

| Variable | Significado | Rango valido (diccionario) | Codigo de "no medido" |
|---|---|---|---|
| HC2 | Peso en kg (x10, 1 decimal) | 15:500 | 9999 |
| HC3 | Talla en cm (x10, 1 decimal) | 400:1500 | 9999 |
| HC70 | Z-score Talla/Edad (OMS) | -450:500 | 9996, 9997, 9998 |
| HC71 | Z-score Peso/Edad (OMS) | -450:500 | 9996, 9997, 9998 |
| HC57A | Nivel de anemia (OMS 2024) | 1:4 | 9 (No sabe / no determinado) |

**Lo unico que se hace aqui es:**

1. Excluir las filas donde alguna de estas variables tiene su codigo de "no medido" (no se eliminan ni modifican datos reales).
2. Convertir las variables que vienen multiplicadas por 10 (o 100) a su unidad real, tal como indica el propio diccionario.
3. Agrupar las 3 categorias de anemia (Grave, Moderada, Leve) en una sola clase `Con_anemia`, para tener 2 grupos balanceados en el LDA (las clases por separado son muy pequenas: 18, 1371 y 4371 casos).

No se descarta ningun otro dato ni se modifican valores reales de ningun nino.

```{r preparacion_datos}
df_crudo <- read.csv("RECH6_2024.csv", sep = ";", stringsAsFactors = FALSE)
cat("Dataset original (crudo):", dim(df_crudo), "\n")

datos <- df_crudo[, c("HC1", "HC2", "HC3", "HC57A", "HC70", "HC71")]
colnames(datos) <- c("edad_meses", "peso_kg_x10", "talla_cm_x10",
                      "anemia_oms", "talla_edad_z_x100", "peso_edad_z_x100")

# --- Paso A: excluir codigos de "no medido" segun el diccionario INEI ---
mask_validos <- (
  (datos$peso_kg_x10 < 999) &                          # 9999 = no medido
    (datos$talla_cm_x10 < 9999) &                       # 9999 = no medido
    (datos$anemia_oms %in% c(1, 2, 3, 4)) &             # excluye 9 = No sabe
    (abs(datos$talla_edad_z_x100) < 9000) &             # excluye 9996/9997/9998
    (abs(datos$peso_edad_z_x100) < 9000)                # excluye 9996/9997/9998
)
cat("\nFilas excluidas por codigo de 'no medido':", sum(!mask_validos), "\n")
cat("Filas que quedan con datos validos:", sum(mask_validos), "de", nrow(datos), "\n")

datos <- datos[mask_validos, ]

# --- Paso B: convertir a unidades reales ---
datos$peso_kg <- datos$peso_kg_x10 / 10
datos$talla_cm <- datos$talla_cm_x10 / 10
datos$talla_edad_z <- datos$talla_edad_z_x100 / 100
datos$peso_edad_z <- datos$peso_edad_z_x100 / 100

# --- Paso C: agrupar anemia en 2 categorias (variable dependiente) ---
datos$grupo_anemia <- ifelse(datos$anemia_oms == 4, "Sin_anemia", "Con_anemia")

datos <- datos[, c("edad_meses", "peso_kg", "talla_cm", "talla_edad_z",
                    "peso_edad_z", "anemia_oms", "grupo_anemia")]
datos$grupo_anemia <- as.factor(datos$grupo_anemia)

X_cols <- c("edad_meses", "peso_kg", "talla_cm", "talla_edad_z", "peso_edad_z")

cat("\nDataset final, listo para el analisis discriminante:\n")
cat(dim(datos), "\n")
```

---

# Paso 1: Revision de los datos

```{r paso1_revision}
str(datos)

cat("\nDistribucion de la variable dependiente:\n")
print(table(datos$grupo_anemia))
print(round(prop.table(table(datos$grupo_anemia)) * 100, 2))

cat("\nResumen de los predictores:\n")
print(summary(datos[, X_cols]))
```

```{r paso1_tabla_resumen}
kable(head(datos, 10), caption = "Primeras 10 observaciones del dataset preparado")
```

## Exploracion grafica

Histogramas de cada predictor, separados por grupo de anemia:

```{r exploracion_histogramas, fig.height=10}
p1 <- ggplot(datos, aes(x = edad_meses, fill = grupo_anemia)) +
  geom_histogram(position = "identity", alpha = 0.5, bins = 30) + theme_bw()
p2 <- ggplot(datos, aes(x = peso_kg, fill = grupo_anemia)) +
  geom_histogram(position = "identity", alpha = 0.5, bins = 30) + theme_bw()
p3 <- ggplot(datos, aes(x = talla_cm, fill = grupo_anemia)) +
  geom_histogram(position = "identity", alpha = 0.5, bins = 30) + theme_bw()
p4 <- ggplot(datos, aes(x = talla_edad_z, fill = grupo_anemia)) +
  geom_histogram(position = "identity", alpha = 0.5, bins = 30) + theme_bw()
p5 <- ggplot(datos, aes(x = peso_edad_z, fill = grupo_anemia)) +
  geom_histogram(position = "identity", alpha = 0.5, bins = 30) + theme_bw()

ggarrange(p1, p2, p3, p4, p5, nrow = 3, ncol = 2, common.legend = TRUE)
```

Dispersion entre pares de variables (similar a `pairs()` del ejemplo de insectos):

```{r exploracion_pairs, fig.height=8}
pairs(x = datos[, X_cols],
      col = c("firebrick", "steelblue")[datos$grupo_anemia], pch = 19,
      main = "Dispersion entre predictores")
```

## Probabilidades previas (prior probabilities)

```{r prior_probabilities}
print(round(prop.table(table(datos$grupo_anemia)), 4))
```

---

# Paso 2: Dividir los datos (train / test)

Se divide el dataset en 70% entrenamiento y 30% prueba, manteniendo la proporcion de clases (muestreo estratificado).

```{r paso2_split}
index <- createDataPartition(y = datos$grupo_anemia, p = 0.70, list = FALSE)
train <- datos[index, ]
test  <- datos[-index, ]
cat("Train:", nrow(train), " | Test:", nrow(test), "\n")
```

---

# Supuestos del Analisis Discriminante

## Supuesto 1: Normalidad univariante (Shapiro-Wilk)

**Ho:** la variable se distribuye normalmente dentro de cada grupo.

```{r supuesto_shapiro}
# Shapiro requiere n <= 5000; se toma una submuestra de 500 por grupo
datos_tidy <- melt(datos[, c(X_cols, "grupo_anemia")], id.vars = "grupo_anemia")

shapiro_resultados <- datos_tidy %>%
  group_by(grupo_anemia, variable) %>%
  summarise(p_value_Shapiro = {
    muestra <- value
    if (length(muestra) > 500) muestra <- sample(muestra, 500)
    round(shapiro.test(muestra)$p.value, 6)
  }, .groups = "drop")

kable(shapiro_resultados, caption = "Test de Shapiro-Wilk por variable y grupo")
```

QQ-plots de cada variable por grupo:

```{r supuesto_qqplots, fig.height=8}
par(mfcol = c(2, 5))
for (col in X_cols) {
  for (grp in levels(datos$grupo_anemia)) {
    x <- datos[datos$grupo_anemia == grp, col]
    qqnorm(x, main = paste(grp, col), pch = 19, col = "steelblue", cex = 0.5)
    qqline(x, col = "red")
  }
}
```

> Con un tamano de muestra grande, Shapiro-Wilk tiende a rechazar Ho ante desviaciones minimas de la normalidad. Se complementa con los QQ-plots, recordando que el LDA es razonablemente robusto a apartamientos moderados de la normalidad.

## Supuesto 2: Normalidad multivariante

Se contrasta con los tres test mas usados: Mardia, Henze-Zirkler y Royston (sobre una submuestra de 2000 observaciones por costo computacional).

> **Nota de compatibilidad:** el paquete `MVN` cambio su sintaxis en la version 6.x. El argumento ahora se llama `mvn_test` (antes `mvnTest`) y los resultados se extraen con `summary(resultado, select = "mvn")` en vez de `resultado$multivariateNormality`. Este codigo funciona con `packageVersion("MVN")` 6.x. Si tienes una version 5.x instalada, cambia `mvn_test` por `mvnTest` y usa `resultado$multivariateNormality` directamente.

```{r supuesto_mvn}
set.seed(1)
muestra_mvn <- datos[sample(nrow(datos), min(2000, nrow(datos))), X_cols]

result_mardia <- mvn(data = muestra_mvn, mvn_test = "mardia")
cat("--- Test de Mardia ---\n")
print(summary(result_mardia, select = "mvn"))

result_hz <- mvn(data = muestra_mvn, mvn_test = "hz")
cat("\n--- Test de Henze-Zirkler ---\n")
print(summary(result_hz, select = "mvn"))

result_royston <- mvn(data = muestra_mvn, mvn_test = "royston")
cat("\n--- Test de Royston ---\n")
print(summary(result_royston, select = "mvn"))
```

## Supuesto 3: Homogeneidad de matrices de covarianza (Test M de Box)

**Ho:** las matrices de covarianza son iguales entre grupos. Es el supuesto clave que justifica el uso del LDA (covarianza compartida entre grupos).

```{r supuesto_boxm}
box_result <- boxM(data = datos[, X_cols], grouping = datos$grupo_anemia)
print(box_result)
```

```{r supuesto_boxm_interpretacion, results='asis'}
if (box_result$p.value < 0.001) {
  cat("**-> Se RECHAZA Ho** (criterio conservador p < 0.001). ",
      "Las matrices de covarianza NO son homogeneas. El LDA sigue siendo valido como ",
      "primera aproximacion, pero conviene tener en cuenta esta limitacion al interpretar los resultados.")
} else {
  cat("**-> No se rechaza Ho.** Las matrices de covarianza pueden considerarse homogeneas, LDA es adecuado.")
}
```

---

# Paso 3: Entrenamiento del modelo LDA (procedimiento de Fisher)

```{r paso3_lda}
modelo_lda <- lda(grupo_anemia ~ edad_meses + peso_kg + talla_cm +
                     talla_edad_z + peso_edad_z, data = train)
modelo_lda

cat("\nProporcion de traza (poder discriminante de cada funcion):\n")
print(modelo_lda$svd^2 / sum(modelo_lda$svd^2))
```

## Correlacion canonica y autovalor

```{r correlacion_canonica}
lambda1 <- modelo_lda$svd[1]^2
corr_canonica <- sqrt(lambda1 / (1 + lambda1))
cat("Autovalor (lambda1) =", round(lambda1, 4), "\n")
cat("Correlacion canonica =", round(corr_canonica, 4), "\n")
```

## Lambda de Wilks (significancia de la funcion discriminante)

**Ho:** las medias de la funcion discriminante son iguales en todos los grupos.

```{r lambda_wilks}
wilks_lambda <- 1 / (1 + lambda1)
n_train <- nrow(train)
p <- length(X_cols)
g <- nlevels(train$grupo_anemia)

gl_wilks <- p * (g - 1)
chi2_wilks <- -(n_train - 1 - (p + g) / 2) * log(wilks_lambda)
p_wilks <- 1 - pchisq(chi2_wilks, gl_wilks)

cat("Lambda de Wilks =", round(wilks_lambda, 5), "\n")
cat("Chi-cuadrado aproximado =", round(chi2_wilks, 3), " gl =", gl_wilks, "\n")
cat("p-value =", format.pval(p_wilks, digits = 6), "\n")
```

```{r lambda_wilks_interpretacion, results='asis'}
if (p_wilks < 0.05) {
  cat("**-> Se rechaza Ho:** la funcion discriminante **SI** es estadisticamente significativa.")
} else {
  cat("**-> No se rechaza Ho:** la funcion discriminante no resulta significativa.")
}
```

---

# Paso 4: Evaluacion del modelo

## Matriz de confusion

```{r paso4_lda_eval}
pred_lda <- predict(modelo_lda, newdata = test)
tabla_lda <- table(test$grupo_anemia, pred_lda$class,
                    dnn = c("Clase real", "Clase predicha"))
tabla_lda
confusionMatrix(pred_lda$class, test$grupo_anemia)

error_lda <- mean(test$grupo_anemia != pred_lda$class) * 100
cat("Error de clasificacion LDA (test) =", round(error_lda, 2), "%\n")
```

## Validacion cruzada 10-fold

```{r paso4_cv_lda}
lda_cv <- train(grupo_anemia ~ edad_meses + peso_kg + talla_cm +
                   talla_edad_z + peso_edad_z, data = datos,
                 method = "lda", trControl = trainControl(method = "cv", number = 10))
lda_cv
```

---

# Paso 5: Curva ROC y AUC

```{r paso5_roc, fig.width=7, fig.height=7}
par(pty = "s")
roc_lda <- roc(test$grupo_anemia, pred_lda$posterior[, "Con_anemia"],
               levels = c("Sin_anemia", "Con_anemia"))

plot(roc_lda, col = "firebrick", main = "Curva ROC - LDA", print.auc = TRUE, lwd = 2.5)
```

```{r paso5_auc_valores}
cat("AUC LDA =", round(auc(roc_lda), 4), "\n")
```

---

# Paso 6: Prediccion para un caso nuevo

Clasificamos un nino hipotetico de 24 meses, 11.5 kg, 84 cm, Z talla/edad = -1.2, Z peso/edad = -0.8:

```{r paso6_prediccion}
nuevo_caso <- data.frame(
  edad_meses = 24,
  peso_kg = 11.5,
  talla_cm = 84,
  talla_edad_z = -1.2,
  peso_edad_z = -0.8
)
kable(nuevo_caso, caption = "Nuevo caso a clasificar")

cat("Prediccion LDA:\n")
predict(modelo_lda, newdata = nuevo_caso)
```

---

# Visualizacion de las regiones de clasificacion

La funcion `partimat()` del paquete `klaR` muestra, para cada par de predictores, las regiones de clasificacion del modelo LDA:

```{r partimat, fig.height=12, fig.width=10}
partimat(grupo_anemia ~ edad_meses + peso_kg + talla_cm + talla_edad_z + peso_edad_z,
         data = train, method = "lda", prec = 100,
         image.colors = c("snow2", "skyblue2"), col.mean = "firebrick")
```

---

# Guardar resultados

```{r guardar_resultados}
pred_total_lda <- predict(modelo_lda, newdata = datos)

resultado <- cbind(datos,
                    pred_LDA = pred_total_lda$class,
                    prob_Con_anemia_LDA = pred_total_lda$posterior[, "Con_anemia"])

write.csv(resultado, "tabla_predicciones_anemia_LDA_R.csv", row.names = FALSE)
cat("Archivo guardado: tabla_predicciones_anemia_LDA_R.csv\n")

kable(head(resultado, 10), caption = "Primeras 10 filas de la tabla de predicciones")
```

---

# Conclusiones

```{r conclusiones, results='asis', echo=FALSE}
cat("- El dataset final quedo con **", nrow(datos), "** observaciones validas, de un total de **",
    nrow(df_crudo), "** registros originales.\n\n", sep = "")
cat("- El test M de Box dio un p-value de **", format.pval(box_result$p.value, digits = 4),
    "**, lo que ", ifelse(box_result$p.value < 0.001,
                            "indica que las matrices de covarianza no son homogeneas entre grupos (limitacion a considerar)",
                            "sugiere que las matrices de covarianza son homogeneas, respaldando el uso de LDA"),
    ".\n\n", sep = "")
cat("- El Lambda de Wilks fue **", round(wilks_lambda, 4), "** (p-value ",
    format.pval(p_wilks, digits = 4), "), lo que indica que la funcion discriminante ",
    ifelse(p_wilks < 0.05, "SI es", "NO es"), " estadisticamente significativa.\n\n", sep = "")
cat("- En el conjunto de prueba, el LDA obtuvo un error de clasificacion de **", round(error_lda, 2),
    "%** (accuracy de **", round(100 - error_lda, 2), "%**).\n\n", sep = "")
cat("- El AUC del modelo LDA fue de **", round(auc(roc_lda), 3), "**.\n", sep = "")
```
