---
title: "Regresión Logística Simple — Anemia Infantil"
subtitle: "ENDES 2024 (RECH6) · Universidad Nacional del Altiplano"
author: "Zulema Luque Cornejo"
date: "`r format(Sys.Date(), '%d de %B de %Y')`"
output:
  html_document:
    toc: true
    toc_float: true
    toc_depth: 3
    theme: flatly
    highlight: tango
    number_sections: true
    code_folding: show
---

```{r setup, include=FALSE}
knitr::opts_chunk$set(
  echo      = TRUE,
  message   = FALSE,
  warning   = FALSE,
  fig.align = "center",
  fig.width = 7,
  fig.height = 5
)
```

---

> **Variable dependiente (Y):** `grupo_anemia` — presencia / ausencia de anemia  
> Directriz OMS 2024 / RM 251-2024-MINSA (variable `HC57A`)  
>
> **Variable independiente (X):** `talla_edad_z` — Z-score Talla/Edad (OMS), variable `HC70`  
> (ya ajustado por edad y sexo; valores más negativos indican desnutrición crónica / retraso en el crecimiento)

---

# Librerías

```{r librerias}
library(tidyverse)
library(caret)
library(pROC)
library(ggplot2)
library(gridExtra)
library(ResourceSelection)
library(pscl)

set.seed(123)
```

---

# Preparación del dataset

Se lee el archivo crudo `RECH6_2024.csv`, se seleccionan las variables de interés (`HC70`, `HC57A`), se filtran observaciones válidas y se construye la variable binaria de anemia.

```{r paso0}
df_crudo <- read.csv("RECH6_2024.csv", sep = ";", stringsAsFactors = FALSE)
cat("Dataset original:", dim(df_crudo)[1], "filas ×", dim(df_crudo)[2], "columnas\n")

datos_raw <- df_crudo[, c("HC70", "HC57A")]
colnames(datos_raw) <- c("talla_edad_z_x100", "anemia_oms")

mask_validos <- (
  (datos_raw$anemia_oms %in% c(1, 2, 3, 4)) &
  (abs(datos_raw$talla_edad_z_x100) < 9000)
)

cat("Filas excluidas (código 'no medido'):", sum(!mask_validos), "\n")
cat("Filas válidas:", sum(mask_validos), "de", nrow(datos_raw), "\n")

datos_raw <- datos_raw[mask_validos, ]
datos_raw$talla_edad_z <- datos_raw$talla_edad_z_x100 / 100
datos_raw$matricula    <- ifelse(datos_raw$anemia_oms == 4, 0, 1)

datos <- datos_raw[, c("matricula", "talla_edad_z")]

head(datos, 5)
str(datos)
```

## Conversión de la variable objetivo a factor

```{r factor}
datos$matricula <- factor(datos$matricula,
                          levels = c("0", "1"),
                          labels = c("no tiene anemia", "tiene anemia"))
str(datos)
```

## Distribución de clases

```{r distribucion-clases}
print(table(datos$matricula))

datos %>%
  group_by(matricula) %>%
  summarise(
    n           = n(),
    porcentaje  = scales::percent(n / nrow(datos))
  )
```

---

# Análisis Exploratorio de Datos

## Estadísticos descriptivos

```{r eda-summary}
summary(datos)
```

## Resumen por grupo

```{r eda-grupo}
datos %>%
  filter(!is.na(talla_edad_z)) %>%
  group_by(matricula) %>%
  summarise(
    media   = mean(talla_edad_z),
    mediana = median(talla_edad_z),
    min     = min(talla_edad_z),
    max     = max(talla_edad_z)
  )
```

> Se confirma que el promedio de `talla_edad_z` en el grupo **con anemia** es menor (más negativo) que en el grupo **sin anemia**.

---

# Visualización de datos

## Distribución de la anemia infantil

```{r plot-barras}
ggplot(datos, aes(x = matricula, fill = matricula)) +
  geom_bar() +
  geom_text(
    aes(label = scales::percent(after_stat(count) / sum(after_stat(count)))),
    stat = "count", position = position_stack(0.5)
  ) +
  scale_fill_manual(values = c("no tiene anemia" = "steelblue",
                                "tiene anemia"    = "firebrick")) +
  theme_minimal() +
  labs(title = "Distribución de la anemia infantil", x = "", y = "Frecuencia")
```

## Histograma de `talla_edad_z`

```{r plot-hist}
ggplot(datos, aes(x = talla_edad_z)) +
  geom_histogram(color = "steelblue", fill = "lightblue", bins = 30) +
  theme_minimal() +
  ggtitle("Histograma de talla_edad_z (Z-score Talla/Edad)")
```

> Los valores están alrededor de su media (~−0.88), con cola hacia valores muy negativos (desnutrición crónica severa).

## Boxplot por grupo

```{r plot-boxplot}
ggplot(datos, aes(x = matricula, y = talla_edad_z, color = matricula)) +
  geom_boxplot(outlier.shape = NA) +
  geom_jitter(width = 0.1, alpha = 0.1) +
  scale_color_manual(values = c("no tiene anemia" = "steelblue",
                                 "tiene anemia"    = "firebrick")) +
  theme_bw() +
  theme(legend.position = "none") +
  labs(title = "talla_edad_z según presencia de anemia")
```

> La mediana de `talla_edad_z` en el grupo *tiene anemia* es menor que en *no tiene anemia*, coherente con la asociación entre desnutrición crónica y anemia.

---

# Estimación del Modelo de Regresión Logística Simple

```{r modelo}
modelo <- glm(matricula ~ talla_edad_z, data = datos, family = "binomial")
summary(modelo)
```

## Ecuación del modelo

```{r ecuacion}
coefs <- coef(modelo)
cat(sprintf(
  "p̂(Y=1|X) = exp(%.5f + %.5f·X) / (1 + exp(%.5f + %.5f·X))\n",
  coefs[1], coefs[2], coefs[1], coefs[2]
))
```

## Intervalos de confianza (coeficientes)

```{r ic-coef}
round(confint(modelo, level = 0.95), 5)
```

## Odds Ratios

```{r odds-ratios}
or_modelo <- round(exp(coefficients(modelo)), 6)
print(or_modelo)

cat(sprintf(
  "\nPor cada unidad que AUMENTA talla_edad_z, las odds de tener anemia\nse MULTIPLICAN por %.4f (disminuyen un %.1f%%).\n",
  or_modelo["talla_edad_z"],
  (1 - or_modelo["talla_edad_z"]) * 100
))
```

## IC al 95% para el Odds Ratio

```{r ic-or}
round(exp(confint(modelo)), 5)
```

---

# Significancia del Predictor (ANOVA Chi-cuadrado)

```{r anova}
anova(modelo, test = "Chisq")
```

---

# Evaluación del Modelo

## Devianza y criterios de información

```{r devianza}
cat(sprintf("Null deviance    : %.4f  (gl = %d)\n", modelo$null.deviance, modelo$df.null))
cat(sprintf("Residual deviance: %.4f  (gl = %d)\n", modelo$deviance,      modelo$df.residual))
cat(sprintf("AIC: %.4f\n", AIC(modelo)))
cat(sprintf("BIC: %.4f\n", BIC(modelo)))
```

## Likelihood Ratio Test

```{r lrt}
dif_residuos <- modelo$null.deviance - modelo$deviance
df_lr        <- modelo$df.null - modelo$df.residual
p_value_lr   <- pchisq(dif_residuos, df = df_lr, lower.tail = FALSE)

cat(sprintf("Diferencia de residuos (LR): %.4f\n", dif_residuos))
cat(sprintf("Grados de libertad         : %d\n",   df_lr))
cat(sprintf("p-value                    : %s\n",   format(p_value_lr, scientific = TRUE)))
if (p_value_lr < 0.05) cat("→ El modelo es significativo en la predicción de la anemia.\n")
```

## Pseudo R²

```{r pseudo-r2}
# McFadden
pscl::pR2(modelo)["McFadden"]

# Cox & Snell
LR      <- modelo$null.deviance - modelo$deviance
N       <- sum(weights(modelo))
RsqrCN  <- 1 - exp(-LR / N)
cat(sprintf("Pseudo R² Cox & Snell : %.4f\n", RsqrCN))

# Nagelkerke
L0.adj  <- exp(-modelo$null.deviance / N)
RsqrNal <- RsqrCN / (1 - L0.adj)
cat(sprintf("Pseudo R² Nagelkerke  : %.4f\n", RsqrNal))
```

## Test de Hosmer-Lemeshow

```{r hosmer}
hl_test <- tryCatch(
  hoslem.test(as.numeric(datos$matricula) - 1, fitted(modelo)),
  error = function(e) NULL
)
if (!is.null(hl_test)) print(hl_test) else {
  cat("(No se pudo calcular; común con datasets grandes con muchos valores repetidos de X)\n")
}
```

---

# Curva ROC y AUC

```{r roc}
prob    <- predict(modelo, type = "response")
roc_obj <- roc(datos$matricula, prob, quiet = TRUE)

plot(roc_obj, col = "blue", print.auc = TRUE,
     main = "Curva ROC — talla_edad_z ~ anemia")

cat(sprintf("\nAUC: %.4f\n", auc(roc_obj)))
```

## Punto de corte óptimo

```{r cutoff}
closest <- coords(roc_obj, "best",
                  ret = c("threshold", "specificity", "sensitivity", "npv", "ppv"),
                  best.method = "closest.topleft")
print(closest)
```

---

# Matriz de Confusión (modelo completo)

```{r confusion-full}
predicciones        <- ifelse(prob > 0.5, 1, 0)
matriz_confusion    <- table(as.numeric(datos$matricula) - 1, predicciones,
                             dnn = c("observaciones", "predicciones"))
print(matriz_confusion)

accuracy_train <- sum(diag(matriz_confusion)) / sum(matriz_confusion)
cat(sprintf("Accuracy (entrenamiento): %.4f (%.1f%%)\n", accuracy_train, accuracy_train * 100))
cat(sprintf("Error de clasificación  : %.4f\n",
            (matriz_confusion[1,2] + matriz_confusion[2,1]) / sum(matriz_confusion)))
```

## Predicciones y exportación

```{r export}
finaldata <- cbind(datos, prob, predicciones)
head(finaldata, 10)
write.csv(finaldata, "anemia_predict.csv", row.names = FALSE)
```

---

# Predicción para nuevos valores

```{r nuevas-predicciones}
for (valor in c(0, -1, -2, -3)) {
  nuevo    <- data.frame(talla_edad_z = valor)
  p_pred   <- predict(modelo, newdata = nuevo, type = "response")
  clase    <- ifelse(p_pred > 0.5, "tiene anemia", "no tiene anemia")
  cat(sprintf("talla_edad_z = %2d  →  P(anemia) = %.4f  →  %s\n",
              valor, p_pred, clase))
}
```

---

# Gráfico del Modelo

## Sin intervalos de confianza

```{r plot-modelo-simple}
plot(as.numeric(datos$matricula) - 1 ~ talla_edad_z, datos,
     col  = "darkblue", pch = "I",
     main = "Regresión logística: anemia ~ talla_edad_z",
     ylab = "P(anemia = 1 | talla_edad_z)",
     xlab = "talla_edad_z")
curve(predict(modelo, data.frame(talla_edad_z = x), type = "response"),
      col = "firebrick", lwd = 2.5, add = TRUE)
```

## Con intervalos de confianza al 95%

```{r plot-modelo-ic}
nuevos_puntos     <- seq(min(datos$talla_edad_z), max(datos$talla_edad_z), by = 0.05)
pred_se           <- predict(modelo, data.frame(talla_edad_z = nuevos_puntos), se.fit = TRUE)

datos_curva <- data.frame(
  talla_edad_z   = nuevos_puntos,
  prob           = exp(pred_se$fit) / (1 + exp(pred_se$fit)),
  lwr            = exp(pred_se$fit - 1.96*pred_se$se.fit) /
                   (1 + exp(pred_se$fit - 1.96*pred_se$se.fit)),
  upr            = exp(pred_se$fit + 1.96*pred_se$se.fit) /
                   (1 + exp(pred_se$fit + 1.96*pred_se$se.fit))
)

ggplot(datos, aes(x = talla_edad_z, y = as.numeric(matricula) - 1)) +
  geom_point(aes(color = matricula), shape = "I", size = 3, alpha = 0.3) +
  geom_line(data = datos_curva, aes(x = talla_edad_z, y = prob),
            color = "firebrick", inherit.aes = FALSE) +
  geom_line(data = datos_curva, aes(x = talla_edad_z, y = lwr),
            linetype = "dashed", color = "gray40", inherit.aes = FALSE) +
  geom_line(data = datos_curva, aes(x = talla_edad_z, y = upr),
            linetype = "dashed", color = "gray40", inherit.aes = FALSE) +
  theme_bw() +
  theme(legend.position = "none",
        plot.title = element_text(hjust = 0.5)) +
  labs(title = "Regresión logística: anemia ~ talla_edad_z",
       y = "P(anemia = 1 | talla_edad_z)",
       x = "talla_edad_z (Z-score Talla/Edad)")
```

---

# Regresión Logística como Machine Learning

## División train / test (70% / 30%)

```{r split}
set.seed(123)
idx               <- createDataPartition(datos$matricula, p = 0.7, list = FALSE)
datos_entrenamiento <- datos[idx, ]
datos_prueba        <- datos[-idx, ]

cat("Entrenamiento:", nrow(datos_entrenamiento), "observaciones\n")
cat("Prueba       :", nrow(datos_prueba),        "observaciones\n")
```

## Ajuste del modelo de entrenamiento

```{r modelo-train}
modelo_entrenamiento <- glm(matricula ~ talla_edad_z,
                             data   = datos_entrenamiento,
                             family = "binomial")
summary(modelo_entrenamiento)

cat("\nOdds Ratios (entrenamiento):\n")
print(exp(coef(modelo_entrenamiento)))
```

## Predicciones y matrices de confusión

```{r predicciones-ml}
pred_train_prob  <- predict(modelo_entrenamiento, datos_entrenamiento, type = "response")
pred_train_clase <- as.factor(ifelse(pred_train_prob > 0.5, 1, 0))

pred_test_prob   <- predict(modelo_entrenamiento, datos_prueba, type = "response")
pred_test_clase  <- as.factor(ifelse(pred_test_prob  > 0.5, 1, 0))

obs_train <- as.factor(as.numeric(datos_entrenamiento$matricula) - 1)
obs_test  <- as.factor(as.numeric(datos_prueba$matricula)        - 1)

cat("Matriz de confusión — Entrenamiento:\n")
cm_train <- confusionMatrix(pred_train_clase, obs_train, positive = "1")
print(cm_train)

cat("\nMatriz de confusión — Prueba:\n")
cm_test  <- confusionMatrix(pred_test_clase,  obs_test,  positive = "1")
print(cm_test)
```

## Métricas de rendimiento (conjunto de prueba)

```{r metricas}
accuracy  <- cm_test$overall["Accuracy"]
precision <- cm_test$byClass["Precision"]
recall    <- cm_test$byClass["Recall"]
f1        <- cm_test$byClass["F1"]

roc_test  <- roc(obs_test, pred_test_prob, quiet = TRUE)
roc_auc   <- auc(roc_test)

cat(sprintf("Accuracy  : %.4f (%.2f%%)\n", accuracy,  accuracy  * 100))
cat(sprintf("Precisión : %.4f\n",          precision))
cat(sprintf("Recall    : %.4f\n",          recall))
cat(sprintf("F1-Score  : %.4f\n",          f1))
cat(sprintf("ROC-AUC   : %.4f\n",          roc_auc))
```

## Curva ROC — conjunto de prueba

```{r roc-test}
plot(roc_test,
     main  = "Curva ROC — Datos de Prueba",
     col   = "blue", lwd = 2, print.auc = TRUE)
abline(a = 0, b = 1, lty = 2, col = "red")
```

---

# Validación Cruzada 10-Fold

```{r cv}
train_control <- trainControl(
  method          = "cv",
  number          = 10,
  classProbs      = TRUE,
  summaryFunction = twoClassSummary,
  savePredictions = "final"
)

datos_cv <- datos
levels(datos_cv$matricula) <- c("Sin_anemia", "Con_anemia")

logistic_cv <- train(
  matricula ~ talla_edad_z,
  data      = datos_cv,
  method    = "glm",
  family    = "binomial",
  trControl = train_control,
  metric    = "ROC"
)
print(logistic_cv)
```

## Resultados de validación cruzada

```{r cv-resultados}
preds_cv <- logistic_cv$pred[order(logistic_cv$pred$rowIndex), ]

cat("Matriz de confusión (CV):\n")
print(confusionMatrix(preds_cv$pred, preds_cv$obs))

roc_cv <- roc(preds_cv$obs, preds_cv$Con_anemia, quiet = TRUE)
cat(sprintf("\nAUC (validación cruzada 10-fold): %.4f\n", auc(roc_cv)))

plot(roc_cv,
     main = "Curva ROC — Validación Cruzada 10-fold",
     col  = "blue", lwd = 2, print.auc = TRUE)
abline(a = 0, b = 1, lty = 2, col = "red")
```

---

# Resumen Ejecutivo

```{r resumen}
cat("══════════════════════════════════════════════════════════════════════\n")
cat("MODELO: Regresión Logística Simple\n")
cat("  Variable dependiente  : presencia de anemia (0 = Sin, 1 = Con)\n")
cat("  Variable independiente: talla_edad_z (Z-score Talla/Edad, OMS)\n\n")
cat(sprintf("  logit(anemia) = %.4f + (%.4f) × talla_edad_z\n", coefs[1], coefs[2]))
cat(sprintf("  Odds Ratio (talla_edad_z)      : %.4f\n", or_modelo["talla_edad_z"]))
cat(sprintf("  AIC                            : %.2f\n",  AIC(modelo)))
cat(sprintf("  Pseudo R² McFadden             : %.4f\n",  pscl::pR2(modelo)["McFadden"]))
cat(sprintf("  AUC-ROC (modelo completo)      : %.4f\n",  auc(roc_obj)))
cat(sprintf("  AUC-ROC (validación cruzada)   : %.4f\n",  auc(roc_cv)))
cat(sprintf("\n  Por cada unidad que AUMENTA talla_edad_z, las odds de tener\n"))
cat(sprintf("  anemia se REDUCEN un %.1f%%.\n", (1 - or_modelo["talla_edad_z"]) * 100))
cat("  El predictor es estadísticamente significativo (p < 0.001).\n")
cat("══════════════════════════════════════════════════════════════════════\n")
```

---

*Análisis realizado con R · Universidad Nacional del Altiplano · ENDES 2024*
