---
title: "Analisis Discriminante Cuadratico (QDA)"
subtitle: "Anemia infantil - ENDES 2024 (RECH6)"
author: "Zulema Luque - Universidad Nacional del Altiplano"
date: "`r format(Sys.Date(), '%d de %B de %Y')`"
output:
  html_document:
    toc: true
    toc_float: true
    toc_depth: 3
    number_sections: true
    theme: flatly
    code_folding: show
---

```{r setup, include=FALSE}
knitr::opts_chunk$set(echo = TRUE, warning = FALSE, message = FALSE,
                       fig.align = "center", fig.width = 9, fig.height = 6)
```

# Introduccion

Este documento desarrolla un **Analisis Discriminante Cuadratico (QDA)** sobre el dataset de anemia infantil de la encuesta **ENDES 2024 (modulo RECH6)**, siguiendo la estructura del ejemplo de QDA visto en clase, aplicada a las mismas variables que el analisis LDA previo, para que ambos modelos sean directamente comparables.

## Diferencia clave entre LDA y QDA

El **LDA** asume que todos los grupos comparten la **misma matriz de covarianzas**, lo que produce fronteras de decision **lineales** (rectas/planos). El **QDA** no hace esa suposicion: estima una matriz de covarianzas **distinta para cada grupo**, lo que produce fronteras de decision **curvas (cuadraticas)**. Esto hace al QDA mas flexible, pero tambien requiere mas datos para estimar bien cada matriz de covarianza (mas parametros que el LDA).

## Variable dependiente (Y)

`grupo_anemia`, con 2 categorias:

- **Sin_anemia**: ninos clasificados sin anemia (Directriz OMS 2024 / RM 251-2024-MINSA)
- **Con_anemia**: ninos con anemia (Leve, Moderada o Grave agrupadas)

## Variables independientes (X)

Las mismas usadas en el LDA, para comparar ambos modelos en igualdad de condiciones:

| Variable | Descripcion | Codigo ENDES |
|---|---|---|
| `edad_meses` | Edad del nino en meses | HC1 |
| `peso_kg` | Peso en kilogramos | HC2 |
| `talla_cm` | Talla en centimetros | HC3 |
| `talla_edad_z` | Z-score Talla/Edad (OMS) | HC70 |
| `peso_edad_z` | Z-score Peso/Edad (OMS) | HC71 |


```{r instalacion, eval=FALSE}
install.packages(c("MASS", "ggplot2", "gridExtra", "ggpubr", "biotools", "MVN",
                    "caret", "pROC", "ROCR", "dplyr", "reshape2", "knitr", "klaR"))
```

---

# Librerias

```{r librerias}
library(MASS)        # lda(), qda()
library(ggplot2)
library(gridExtra)
library(ggpubr)
library(biotools)    # boxM()
library(MVN)         # normalidad multivariante
library(caret)       # confusionMatrix, createDataPartition
library(pROC)        # curva ROC
library(dplyr)
library(reshape2)
library(knitr)
library(klaR)         # partimat()

set.seed(123)
options(scipen = 999)
```

> **Tip de compatibilidad:** el paquete `MVN` cambio su sintaxis en la version 6.x (argumento `mvn_test` en vez de `mvnTest`, y `summary(resultado, select = "mvn")` en vez de `resultado$multivariateNormality`). Este documento ya usa la sintaxis de la version 6.x. Si tienes una version 5.x, ejecuta `packageVersion("MVN")` para confirmarlo y ajusta esos dos detalles.

---

# Preparacion del dataset desde el archivo crudo

Se aplica exactamente el mismo criterio de limpieza usado en el analisis LDA, basado en el diccionario de variables del INEI: se excluyen los codigos de "no medido" (9999, 9998, 9997, 9996, 9 segun la variable) y se convierten las variables a su unidad real. Esto asegura que **LDA y QDA parten del mismo dataset** y sus resultados son comparables.

```{r preparacion_datos}
df_crudo <- read.csv("RECH6_2024.csv", sep = ";", stringsAsFactors = FALSE)
cat("Dataset original (crudo):", dim(df_crudo), "\n")

datos <- df_crudo[, c("HC1", "HC2", "HC3", "HC57A", "HC70", "HC71")]
colnames(datos) <- c("edad_meses", "peso_kg_x10", "talla_cm_x10",
                      "anemia_oms", "talla_edad_z_x100", "peso_edad_z_x100")

mask_validos <- (
  (datos$peso_kg_x10 < 999) &
    (datos$talla_cm_x10 < 9999) &
    (datos$anemia_oms %in% c(1, 2, 3, 4)) &
    (abs(datos$talla_edad_z_x100) < 9000) &
    (abs(datos$peso_edad_z_x100) < 9000)
)
cat("\nFilas excluidas por codigo de 'no medido':", sum(!mask_validos), "\n")
cat("Filas validas:", sum(mask_validos), "de", nrow(datos), "\n")

datos <- datos[mask_validos, ]
datos$peso_kg <- datos$peso_kg_x10 / 10
datos$talla_cm <- datos$talla_cm_x10 / 10
datos$talla_edad_z <- datos$talla_edad_z_x100 / 100
datos$peso_edad_z <- datos$peso_edad_z_x100 / 100
datos$grupo_anemia <- ifelse(datos$anemia_oms == 4, "Sin_anemia", "Con_anemia")

datos <- datos[, c("edad_meses", "peso_kg", "talla_cm", "talla_edad_z",
                    "peso_edad_z", "anemia_oms", "grupo_anemia")]
datos$grupo_anemia <- as.factor(datos$grupo_anemia)

X_cols <- c("edad_meses", "peso_kg", "talla_cm", "talla_edad_z", "peso_edad_z")
colores_clase <- c("Sin_anemia" = "#4C72B0", "Con_anemia" = "#DD8452")

cat("\nDataset final:", dim(datos), "\n")
```

---

# 1. Carga y exploracion de datos

```{r paso1_exploracion}
str(datos)
cat("\nValores nulos:\n")
print(colSums(is.na(datos[, X_cols])))
cat("\nEstadisticas descriptivas:\n")
print(summary(datos[, X_cols]))
```

```{r paso1_tabla, results='asis'}
kable(head(datos, 10), caption = "Primeras 10 observaciones del dataset")
```

Distribucion de la variable objetivo:

```{r paso1_distribucion}
p_dist <- ggplot(datos, aes(x = grupo_anemia, fill = grupo_anemia)) +
  geom_bar() +
  geom_text(stat = "count", aes(label = paste0(after_stat(count), "\n(",
                                                 round(after_stat(count)/sum(after_stat(count))*100,1), "%)")),
            vjust = -0.3) +
  scale_fill_manual(values = colores_clase) +
  labs(title = "Distribucion de la variable objetivo (grupo_anemia)",
       x = "", y = "Numero de ninos") +
  theme_bw() + theme(legend.position = "none")
p_dist
```

---

# 2. Seleccion de predictores y visualizacion

```{r paso2_seleccion}
cat("Predictores seleccionados:", X_cols, "\n")
print(table(datos$grupo_anemia))
```

Histogramas superpuestos por clase:

```{r paso2_histogramas, fig.height=10}
p1 <- ggplot(datos, aes(x = edad_meses, fill = grupo_anemia)) +
  geom_histogram(position = "identity", alpha = 0.55, bins = 25) +
  scale_fill_manual(values = colores_clase) + theme_bw()
p2 <- ggplot(datos, aes(x = peso_kg, fill = grupo_anemia)) +
  geom_histogram(position = "identity", alpha = 0.55, bins = 25) +
  scale_fill_manual(values = colores_clase) + theme_bw()
p3 <- ggplot(datos, aes(x = talla_cm, fill = grupo_anemia)) +
  geom_histogram(position = "identity", alpha = 0.55, bins = 25) +
  scale_fill_manual(values = colores_clase) + theme_bw()
p4 <- ggplot(datos, aes(x = talla_edad_z, fill = grupo_anemia)) +
  geom_histogram(position = "identity", alpha = 0.55, bins = 25) +
  scale_fill_manual(values = colores_clase) + theme_bw()
p5 <- ggplot(datos, aes(x = peso_edad_z, fill = grupo_anemia)) +
  geom_histogram(position = "identity", alpha = 0.55, bins = 25) +
  scale_fill_manual(values = colores_clase) + theme_bw()

ggarrange(p1, p2, p3, p4, p5, nrow = 3, ncol = 2, common.legend = TRUE)
```

Dispersion entre pares de predictores:

```{r paso2_pairs, fig.height=8}
pairs(x = datos[, X_cols],
      col = colores_clase[datos$grupo_anemia], pch = 19,
      main = "Dispersion entre predictores")
```

---

# 3. Supuesto de normalidad

## Normalidad univariante (Shapiro-Wilk)

```{r supuesto_shapiro}
datos_tidy <- melt(datos[, c(X_cols, "grupo_anemia")], id.vars = "grupo_anemia")

shapiro_resultados <- datos_tidy %>%
  group_by(grupo_anemia, variable) %>%
  summarise(p_value_Shapiro = {
    muestra <- value
    if (length(muestra) > 500) muestra <- sample(muestra, 500)
    round(shapiro.test(muestra)$p.value, 6)
  }, .groups = "drop")

kable(shapiro_resultados, caption = "Test de Shapiro-Wilk por variable y grupo")
```

```{r supuesto_qqplots, fig.height=8}
par(mfcol = c(2, 5))
for (col in X_cols) {
  for (grp in levels(datos$grupo_anemia)) {
    x <- datos[datos$grupo_anemia == grp, col]
    qqnorm(x, main = paste(grp, col), pch = 19,
           col = colores_clase[grp], cex = 0.5)
    qqline(x, col = "black")
  }
}
```

## Normalidad multivariante (Mardia y Henze-Zirkler, por grupo)

```{r supuesto_mvn}
for (grp in levels(datos$grupo_anemia)) {
  cat("\n=== Grupo:", grp, "===\n")
  Xg <- datos[datos$grupo_anemia == grp, X_cols]
  set.seed(1)
  if (nrow(Xg) > 1500) Xg <- Xg[sample(nrow(Xg), 1500), ]

  res_mardia <- mvn(data = Xg, mvn_test = "mardia")
  cat("Mardia:\n")
  print(summary(res_mardia, select = "mvn"))

  res_hz <- mvn(data = Xg, mvn_test = "hz")
  cat("Henze-Zirkler:\n")
  print(summary(res_hz, select = "mvn"))
}
```

---

# 4. Homogeneidad de matrices de covarianza (Test M de Box)

**Ho:** las matrices de covarianza son iguales entre grupos. Si se rechaza Ho, el **QDA** es mas apropiado que el LDA.

```{r supuesto_boxm}
box_result <- boxM(data = datos[, X_cols], grouping = datos$grupo_anemia)
print(box_result)
```

```{r supuesto_boxm_interpretacion, results='asis'}
if (box_result$p.value < 0.001) {
  cat("**-> Se RECHAZA Ho** (criterio conservador p < 0.001). ",
      "Las matrices de covarianza NO son homogeneas, por lo que **el QDA es el modelo mas apropiado**.")
} else {
  cat("**-> No se rechaza Ho.** Las matrices de covarianza pueden considerarse homogeneas; el LDA seria suficiente.")
}
```

Matrices de correlacion por clase (el QDA estima una matriz de covarianzas distinta por grupo):

```{r matrices_correlacion, fig.width=10, fig.height=5}
par(mfrow = c(1, 2))
for (grp in levels(datos$grupo_anemia)) {
  Xg <- datos[datos$grupo_anemia == grp, X_cols]
  corr_g <- cor(Xg)
  image(1:ncol(corr_g), 1:ncol(corr_g), corr_g[, ncol(corr_g):1],
        col = colorRampPalette(c("firebrick", "white", "steelblue"))(50),
        axes = FALSE, xlab = "", ylab = "", main = paste("Correlacion -", grp))
  axis(1, at = 1:ncol(corr_g), labels = X_cols, las = 2, cex.axis = 0.7)
  axis(2, at = 1:ncol(corr_g), labels = rev(X_cols), las = 2, cex.axis = 0.7)
}
par(mfrow = c(1, 1))
```

---

# 5. Ajuste del modelo QDA

```{r paso5_ajuste}
index <- createDataPartition(y = datos$grupo_anemia, p = 0.70, list = FALSE)
train <- datos[index, ]
test  <- datos[-index, ]
cat("Train:", nrow(train), " | Test:", nrow(test), "\n")

modelo_qda <- qda(grupo_anemia ~ edad_meses + peso_kg + talla_cm +
                     talla_edad_z + peso_edad_z, data = train)
modelo_qda
```

Matrices de covarianza estimadas por grupo (la diferencia clave frente al LDA, que usa una sola matriz combinada):

```{r paso5_covarianzas}
for (grp in levels(train$grupo_anemia)) {
  cat("\n--- Covarianza:", grp, "---\n")
  print(round(cov(train[train$grupo_anemia == grp, X_cols]), 3))
}
```

---

# 6. Evaluacion del modelo: matriz de confusion y metricas

```{r paso6_evaluacion}
pred_train_qda <- predict(modelo_qda, newdata = train)
pred_test_qda <- predict(modelo_qda, newdata = test)

train_error_qda <- mean(train$grupo_anemia != pred_train_qda$class) * 100
test_error_qda <- mean(test$grupo_anemia != pred_test_qda$class) * 100

cat("Training error QDA :", round(train_error_qda, 2), "%  |  Training accuracy:",
    round(100 - train_error_qda, 2), "%\n")
cat("Test error QDA     :", round(test_error_qda, 2), "%  |  Test accuracy    :",
    round(100 - test_error_qda, 2), "%\n")

tabla_qda <- table(test$grupo_anemia, pred_test_qda$class,
                    dnn = c("Clase real", "Clase predicha"))
tabla_qda
confusionMatrix(pred_test_qda$class, test$grupo_anemia)
```

Curva ROC:

```{r paso6_roc, fig.width=6, fig.height=6}
par(pty = "s")
roc_qda <- roc(test$grupo_anemia, pred_test_qda$posterior[, "Con_anemia"],
               levels = c("Sin_anemia", "Con_anemia"))
plot(roc_qda, col = "#DD8452", main = "Curva ROC - QDA", lwd = 2.5)
cat("AUC (QDA) =", round(auc(roc_qda), 4), "\n")
```

---

# 7. Espacio de decision (Partition Plot)

La funcion `partimat()` muestra, para cada par de predictores, las regiones de clasificacion del QDA. A diferencia del LDA, estas fronteras son **curvas**:

```{r paso7_partimat, fig.height=12, fig.width=10}
partimat(grupo_anemia ~ edad_meses + peso_kg + talla_cm + talla_edad_z + peso_edad_z,
         data = train, method = "qda", prec = 100,
         image.colors = c("snow2", "moccasin"), col.mean = "firebrick")
```

---

# 8. Comparacion QDA vs LDA

```{r paso8_comparacion}
modelo_lda <- lda(grupo_anemia ~ edad_meses + peso_kg + talla_cm +
                     talla_edad_z + peso_edad_z, data = train)
pred_test_lda <- predict(modelo_lda, newdata = test)
test_error_lda <- mean(test$grupo_anemia != pred_test_lda$class) * 100

roc_lda <- roc(test$grupo_anemia, pred_test_lda$posterior[, "Con_anemia"],
               levels = c("Sin_anemia", "Con_anemia"))

cat("=== Comparacion QDA vs LDA - Conjunto de Test ===\n")
cat("QDA - Error:", round(test_error_qda, 2), "%  | Accuracy:", round(100 - test_error_qda, 2),
    "%  | AUC:", round(auc(roc_qda), 4), "\n")
cat("LDA - Error:", round(test_error_lda, 2), "%  | Accuracy:", round(100 - test_error_lda, 2),
    "%  | AUC:", round(auc(roc_lda), 4), "\n")
```

```{r paso8_roc_comparacion, fig.width=6, fig.height=6}
par(pty = "s")
plot(roc_qda, col = "#DD8452", main = "Comparacion ROC: QDA vs LDA", lwd = 2.5)
plot(roc_lda, col = "#4C72B0", add = TRUE, lwd = 2.5)
legend("bottomright",
       legend = c(paste("QDA  AUC =", round(auc(roc_qda), 3)),
                   paste("LDA  AUC =", round(auc(roc_lda), 3))),
       col = c("#DD8452", "#4C72B0"), lwd = 2.5)
```

---

# 9. Validacion cruzada (10-Fold)

```{r paso9_cv_qda}
qda_cv <- train(grupo_anemia ~ edad_meses + peso_kg + talla_cm +
                   talla_edad_z + peso_edad_z, data = datos,
                 method = "qda", trControl = trainControl(method = "cv", number = 10))
qda_cv
```

```{r paso9_cv_lda}
lda_cv <- train(grupo_anemia ~ edad_meses + peso_kg + talla_cm +
                   talla_edad_z + peso_edad_z, data = datos,
                 method = "lda", trControl = trainControl(method = "cv", number = 10))
lda_cv
```

---

# 10. Prediccion para un nuevo caso

```{r paso10_prediccion}
nuevo_caso <- data.frame(
  edad_meses = 24,
  peso_kg = 11.5,
  talla_cm = 84,
  talla_edad_z = -1.2,
  peso_edad_z = -0.8
)
kable(nuevo_caso, caption = "Nuevo caso a clasificar")

predict(modelo_qda, newdata = nuevo_caso)
```

---

# Guardar resultados

```{r guardar_resultados}
pred_total_qda <- predict(modelo_qda, newdata = datos)
resultado <- cbind(datos,
                    pred_QDA = pred_total_qda$class,
                    prob_Con_anemia_QDA = pred_total_qda$posterior[, "Con_anemia"])

write.csv(resultado, "tabla_predicciones_anemia_QDA_R.csv", row.names = FALSE)
cat("Archivo guardado: tabla_predicciones_anemia_QDA_R.csv\n")

kable(head(resultado, 10), caption = "Primeras 10 filas de la tabla de predicciones")
```

---

# Conclusiones

```{r conclusiones, results='asis', echo=FALSE}
cat("- El dataset final quedo con **", nrow(datos), "** observaciones validas, de un total de **",
    nrow(df_crudo), "** registros originales.\n\n", sep = "")
cat("- El test M de Box dio un p-value de **", format.pval(box_result$p.value, digits = 4),
    "**, lo que ", ifelse(box_result$p.value < 0.001, "confirma que el QDA es el modelo mas apropiado", "sugiere que el LDA seria suficiente"),
    " por la (no) homogeneidad de las matrices de covarianza.\n\n", sep = "")
cat("- En el conjunto de prueba, el QDA obtuvo un error de clasificacion de **", round(test_error_qda, 2),
    "%** frente a **", round(test_error_lda, 2), "%** del LDA.\n\n", sep = "")
cat("- El AUC fue de **", round(auc(roc_qda), 3), "** para QDA y **", round(auc(roc_lda), 3),
    "** para LDA.\n\n", sep = "")
cat("- ", ifelse(test_error_qda < test_error_lda,
                  "El QDA tuvo mejor desempeno que el LDA en este conjunto de prueba, consistente con el rechazo de homogeneidad de covarianzas.",
                  "El LDA tuvo un desempeno similar o mejor que el QDA, a pesar del rechazo de homogeneidad de covarianzas; esto puede deberse a que el QDA, al estimar mas parametros, es mas sensible al tamano de muestra por grupo."),
    "\n", sep = "")
```
