---
title: "Regresión Logística Múltiple: Anemia Infantil"
subtitle: "ENDES 2024 (RECH6) — Universidad Nacional del Altiplano"
author: "Zulema Luque Cornejo"
date: "`r format(Sys.Date(), '%d de %B de %Y')`"
output:
  html_document:
    toc: true
    toc_float: true
    theme: flatly
    code_folding: show
    number_sections: true
  pdf_document:
    toc: true
    number_sections: true
---

```{r setup, include=FALSE}
knitr::opts_chunk$set(echo = TRUE, warning = FALSE, message = FALSE,
                       fig.align = "center", fig.width = 8, fig.height = 5)
```

# Introducción

La anemia infantil es un problema de salud pública prioritario en el Perú. El Ministerio de Salud (MINSA) y el INEI monitorean su prevalencia a través de la Encuesta Demográfica y de Salud Familiar (ENDES), aplicando la **Directriz OMS 2024 / RM 251-2024-MINSA** para clasificar el nivel de hemoglobina ajustado por altitud en niños menores de 5 años.

Este documento aplica un modelo de **regresión logística múltiple** para identificar qué variables antropométricas (edad, peso, talla y los z-scores de crecimiento de la OMS) se asocian con la presencia de anemia infantil, usando el módulo individual de niños (RECH6) de la ENDES 2024.

**Fuente de datos:** Instituto Nacional de Estadística e Informática (INEI), Encuesta Demográfica y de Salud Familiar (ENDES) 2024, módulo RECH6 (Cuestionario Individual - Niños).

## Variables del estudio

**Variable dependiente (Y):** `grupo_anemia`, con 2 categorías:

- `Sin_anemia`: niños clasificados sin anemia (código HC57A = 4)
- `Con_anemia`: niños con anemia (Leve, Moderada o Grave agrupadas; código HC57A = 1, 2 ó 3)

**Variables independientes (X)** — todas cuantitativas:

| Variable | Descripción | Código ENDES |
|---|---|---|
| `edad_meses` | Edad del niño en meses | HC1 |
| `peso_kg` | Peso en kilogramos | HC2 |
| `talla_cm` | Talla en centímetros | HC3 |
| `talla_edad_z` | Z-score Talla/Edad (OMS) | HC70 |
| `peso_edad_z` | Z-score Peso/Edad (OMS) | HC71 |

> Se excluye la hemoglobina (HC53/HC56/HC56A) como predictor porque es la variable que define la anemia (evitar circularidad / fuga de información).

# Librerías

```{r librerias}
library(dplyr)
library(ggplot2)
library(car)        # VIF
library(pROC)        # Curva ROC / AUC
library(caret)        # train/test split, validación cruzada
library(pscl)        # Pseudo R2 (McFadden)

set.seed(123)
```

# Preparación del dataset

El archivo de ENDES usa códigos numéricos para "valor no medido" (documentados en el diccionario INEI). Se excluyen esos códigos (no se alteran datos reales) y se convierten las unidades a su valor real (peso y talla traían un decimal implícito; los z-scores traían 2 decimales implícitos).

```{r preparacion}
df_crudo <- read.csv("RECH6_2024.csv", sep = ";", stringsAsFactors = FALSE)
dim(df_crudo)

datos <- df_crudo[, c("HC1", "HC2", "HC3", "HC57A", "HC70", "HC71")]
colnames(datos) <- c("edad_meses", "peso_kg_x10", "talla_cm_x10", "anemia_oms",
                      "talla_edad_z_x100", "peso_edad_z_x100")

mask_validos <- (
  (datos$peso_kg_x10 < 999) &
  (datos$talla_cm_x10 < 9999) &
  (datos$anemia_oms %in% c(1, 2, 3, 4)) &
  (abs(datos$talla_edad_z_x100) < 9000) &
  (abs(datos$peso_edad_z_x100) < 9000)
)

cat("Filas excluidas por codigo de 'no medido':", sum(!mask_validos), "\n")
cat("Filas validas:", sum(mask_validos), "de", nrow(datos), "\n")

datos <- datos[mask_validos, ]
datos$peso_kg      <- datos$peso_kg_x10 / 10
datos$talla_cm     <- datos$talla_cm_x10 / 10
datos$talla_edad_z <- datos$talla_edad_z_x100 / 100
datos$peso_edad_z  <- datos$peso_edad_z_x100 / 100
datos$grupo_anemia <- ifelse(datos$anemia_oms == 4, "Sin_anemia", "Con_anemia")

X_cols <- c("edad_meses", "peso_kg", "talla_cm", "talla_edad_z", "peso_edad_z")
Y_col  <- "grupo_anemia"

datos <- datos[, c(X_cols, "anemia_oms", Y_col)]

# Codificacion: Con_anemia = 1 (evento), Sin_anemia = 0 (referencia)
datos$grupo_anemia <- factor(datos$grupo_anemia, levels = c("Sin_anemia", "Con_anemia"))
datos$grupo_anemia_num <- ifelse(datos$grupo_anemia == "Con_anemia", 1, 0)

dim(datos)
table(datos$grupo_anemia)
round(prop.table(table(datos$grupo_anemia)) * 100, 1)
```

El dataset final queda con `r nrow(datos)` observaciones válidas, con una prevalencia de anemia de aproximadamente **`r round(mean(datos$grupo_anemia_num)*100,1)`%**.

# Revisión de los datos

```{r revision}
str(datos[c(X_cols, "grupo_anemia")])
round(sapply(datos[X_cols], summary), 2)
colSums(is.na(datos[c(X_cols, "grupo_anemia")]))
```

No se observan valores nulos en el dataset final (ya se excluyeron los códigos de "no medido" en el paso anterior).

# Análisis exploratorio

## Distribución de la variable dependiente

```{r dist-y}
ggplot(datos, aes(x = grupo_anemia, fill = grupo_anemia)) +
  geom_bar() +
  scale_fill_manual(values = c("Sin_anemia" = "steelblue", "Con_anemia" = "firebrick")) +
  labs(title = "Distribución de la variable dependiente", x = "", y = "Frecuencia") +
  theme_minimal()
```

Se observa un desbalance moderado (~31% con anemia / ~69% sin anemia). Se mantiene el dataset completo; el modelo se evalúa con métricas que no dependen solo del accuracy (AUC-ROC, sensibilidad, especificidad).

## Distribución de los predictores por grupo

```{r hist-predictores, fig.height=7}
par(mfrow = c(2, 3))
for (col in X_cols) {
  hist(datos[datos$grupo_anemia == "Sin_anemia", col], col = rgb(0.27, 0.51, 0.71, 0.5),
       main = col, xlab = col, breaks = 30, freq = FALSE,
       xlim = range(datos[[col]]))
  hist(datos[datos$grupo_anemia == "Con_anemia", col], col = rgb(0.7, 0.13, 0.13, 0.5),
       breaks = 30, freq = FALSE, add = TRUE)
  legend("topright", legend = c("Sin_anemia", "Con_anemia"),
         fill = c(rgb(0.27, 0.51, 0.71, 0.5), rgb(0.7, 0.13, 0.13, 0.5)), cex = 0.7)
}
par(mfrow = c(1, 1))
```

## Correlación con la variable dependiente

```{r correlaciones}
correlaciones <- sapply(datos[X_cols], function(x) cor(x, datos$grupo_anemia_num))
round(sort(correlaciones), 4)
```

`grupo_anemia` está relacionado, sobre todo, con `talla_edad_z` y `peso_edad_z` (a menor z-score, mayor probabilidad de anemia), y en menor medida con `edad_meses`, `peso_kg` y `talla_cm`.

## Boxplots por clase

```{r boxplots, fig.height=7}
par(mfrow = c(2, 3))
for (col in X_cols) {
  boxplot(datos[[col]] ~ datos$grupo_anemia, main = col, xlab = "", ylab = col,
          col = c("steelblue", "firebrick"))
}
par(mfrow = c(1, 1))
```

# División de datos (train / test)

```{r split}
set.seed(123)
indices_train <- createDataPartition(datos$grupo_anemia, p = 0.8, list = FALSE)
train <- datos[indices_train, ]
test  <- datos[-indices_train, ]

cat("Train:", nrow(train), "observaciones\n")
cat("Test :", nrow(test), "observaciones\n")
round(prop.table(table(train$grupo_anemia)), 3)
round(prop.table(table(test$grupo_anemia)), 3)
```

## Escalado Min-Max

Se escalan los predictores a una escala 0–1 debido a las diferencias de magnitud entre las variables (edad en meses, peso en kg, talla en cm, z-scores). El escalador se ajusta **únicamente** con los datos de entrenamiento, para evitar fuga de información del conjunto de prueba.

```{r escalado}
minmax_params <- lapply(train[X_cols], function(x) c(min = min(x), max = max(x)))

escalar_minmax <- function(df, params) {
  df_scaled <- df
  for (col in names(params)) {
    rango <- params[[col]]["max"] - params[[col]]["min"]
    df_scaled[[col]] <- (df[[col]] - params[[col]]["min"]) / rango
  }
  df_scaled
}

train_scaled <- escalar_minmax(train, minmax_params)
test_scaled  <- escalar_minmax(test, minmax_params)
```

# Multicolinealidad (VIF)

```{r vif}
formula_completa <- as.formula(paste("grupo_anemia_num ~", paste(X_cols, collapse = " + ")))
modelo_vif_aux <- lm(formula_completa, data = train_scaled)
vif_vals <- vif(modelo_vif_aux)

vif_df <- data.frame(Variable = names(vif_vals), VIF = as.numeric(vif_vals))
vif_df <- vif_df[order(-vif_df$VIF), ]
print(vif_df, row.names = FALSE)
```

```{r vif-plot, fig.height=4}
colores_vif <- ifelse(vif_df$VIF < 5, "forestgreen", ifelse(vif_df$VIF < 10, "orange", "firebrick"))
par(mar = c(4, 7, 3, 1))
barplot(vif_df$VIF, names.arg = vif_df$Variable, horiz = TRUE, col = colores_vif,
        main = "Factor de Inflación de Varianza (VIF)", xlab = "VIF", las = 1)
abline(v = c(5, 10), col = c("orange", "red"), lty = 2, lwd = 2)
```

**Interpretación:** VIF < 5 indica ausencia de multicolinealidad relevante; 5–10 multicolinealidad moderada; ≥10 multicolinealidad alta. En este dataset, `peso_kg`, `talla_cm` y `edad_meses` muestran VIF muy alto entre sí (esperado: el cuerpo del niño crece con la edad). Los z-scores de la OMS, al estar ya ajustados por edad y sexo, presentan menor VIF. Esto sugiere que un modelo más parsimonioso podría preferir los z-scores frente a las medidas crudas, o bien aplicar selección de variables (sección siguiente).

# Modelo completo (regresión logística múltiple)

```{r modelo-completo}
modelo_completo <- glm(formula_completa, data = train_scaled, family = binomial(link = "logit"))
summary(modelo_completo)
```

```{r or-completo}
or_completo <- exp(cbind(OR = coef(modelo_completo), confint(modelo_completo)))
round(or_completo, 4)
```

```{r pseudo-r2-completo}
pR2(modelo_completo)["McFadden"]
```

## Evaluación en el conjunto de prueba

```{r eval-completo}
prob_test_completo <- predict(modelo_completo, newdata = test_scaled, type = "response")
pred_test_completo <- ifelse(prob_test_completo > 0.5, "Con_anemia", "Sin_anemia")
pred_test_completo <- factor(pred_test_completo, levels = c("Sin_anemia", "Con_anemia"))

cm_completo <- confusionMatrix(pred_test_completo, test$grupo_anemia, positive = "Con_anemia")
cm_completo
```

```{r roc-completo}
roc_completo <- roc(test$grupo_anemia_num, prob_test_completo, quiet = TRUE)
auc(roc_completo)
```

# Selección de variables (stepwise por AIC)

Se aplica selección *stepwise* bidireccional, partiendo del modelo completo y usando el Criterio de Información de Akaike (AIC) como criterio de comparación.

```{r stepwise}
modelo_nulo <- glm(grupo_anemia_num ~ 1, data = train_scaled, family = binomial)

modelo_step <- step(modelo_completo,
                     scope = list(lower = modelo_nulo, upper = modelo_completo),
                     direction = "both", trace = 0)

summary(modelo_step)
```

```{r vars-finales}
variables_finales <- names(coef(modelo_step))[-1]
variables_finales
```

# Modelo final: evaluación completa

```{r eval-final}
prob_test_final <- predict(modelo_step, newdata = test_scaled, type = "response")
pred_test_final <- ifelse(prob_test_final > 0.5, "Con_anemia", "Sin_anemia")
pred_test_final <- factor(pred_test_final, levels = c("Sin_anemia", "Con_anemia"))

cm_final <- confusionMatrix(pred_test_final, test$grupo_anemia, positive = "Con_anemia")
cm_final
```

```{r roc-final, fig.height=5.5, fig.width=5.5}
roc_final <- roc(test$grupo_anemia_num, prob_test_final, quiet = TRUE)
auc_final <- auc(roc_final)

plot(roc_final, col = "firebrick", lwd = 2,
     main = paste0("Curva ROC - Modelo final (AUC = ", round(auc_final, 3), ")"))
abline(a = 0, b = 1, col = "gray", lty = 2)
```

```{r matriz-confusion-plot, fig.height=4.5, fig.width=4.5}
fourfoldplot(as.table(cm_final$table), color = c("steelblue", "firebrick"),
             main = "Matriz de Confusión - Modelo Final")
```

## Odds Ratios del modelo final

```{r or-final}
or_final <- exp(cbind(OR = coef(modelo_step), confint(modelo_step)))
round(or_final, 4)
```

## Validación cruzada (10-fold)

```{r cv}
ctrl <- trainControl(method = "cv", number = 10)
formula_final <- as.formula(paste("grupo_anemia ~", paste(variables_finales, collapse = " + ")))
datos_scaled_completo <- escalar_minmax(datos, minmax_params)

cv_modelo <- train(formula_final, data = datos_scaled_completo, method = "glm",
                    family = "binomial", trControl = ctrl)
cv_modelo
```

# Ecuación del modelo e interpretación

```{r ecuacion, results='asis'}
coefs_final <- coef(modelo_step)
ecuacion <- paste0("log(p/(1-p)) = ", round(coefs_final[1], 4))
for (i in 2:length(coefs_final)) {
  ecuacion <- paste0(ecuacion, " + (", round(coefs_final[i], 4), ") \\times \\text{", names(coefs_final)[i], "}")
}
cat("$$", ecuacion, "$$")
```

```{r interpretacion-or}
for (var in variables_finales) {
  or_var <- exp(coefs_final[var])
  if (or_var > 1) {
    cambio <- (or_var - 1) * 100
    cat(sprintf("- **%s**: por cada unidad de aumento (escala normalizada 0-1), las odds de anemia AUMENTAN %.1f%%\n", var, cambio))
  } else {
    cambio <- (1 - or_var) * 100
    cat(sprintf("- **%s**: por cada unidad de aumento (escala normalizada 0-1), las odds de anemia DISMINUYEN %.1f%%\n", var, cambio))
  }
}
```

# Predicción para un nuevo caso

Caso hipotético: niño de 24 meses, 11.5 kg, 84 cm de talla, con z-scores moderadamente bajos.

```{r prediccion-nuevo}
nuevo_caso <- data.frame(
  edad_meses   = 24,
  peso_kg      = 11.5,
  talla_cm     = 84.0,
  talla_edad_z = -1.2,
  peso_edad_z  = -0.8
)
nuevo_caso

nuevo_caso_scaled <- escalar_minmax(nuevo_caso, minmax_params)
prob_nuevo <- predict(modelo_step, newdata = nuevo_caso_scaled, type = "response")
clase_nuevo <- ifelse(prob_nuevo > 0.5, "Con_anemia", "Sin_anemia")

cat("Probabilidad de Con_anemia:", round(prob_nuevo, 4), "\n")
cat("Clase predicha:", clase_nuevo, "\n")
```

# Resumen ejecutivo

```{r resumen, echo=FALSE}
cat(sprintf("MODELO FINAL: glm binomial seleccionado por stepwise (AIC)\n"))
cat(sprintf("Variables incluidas (%d): %s\n", length(variables_finales), paste(variables_finales, collapse = ", ")))
cat(sprintf("AIC del modelo: %.2f\n", AIC(modelo_step)))
cat(sprintf("Pseudo R2 McFadden: %.4f\n", pR2(modelo_step)["McFadden"]))
cat(sprintf("Accuracy (test): %.4f\n", cm_final$overall["Accuracy"]))
cat(sprintf("Sensibilidad (Con_anemia): %.4f\n", cm_final$byClass["Sensitivity"]))
cat(sprintf("Especificidad (Sin_anemia): %.4f\n", cm_final$byClass["Specificity"]))
cat(sprintf("AUC-ROC: %.4f\n", auc_final))
```

**Conclusiones principales:**

1. El modelo final, seleccionado por *stepwise* con criterio AIC, retuvo las variables: `r paste(variables_finales, collapse = ", ")`.
2. El poder discriminativo del modelo es **moderado** (AUC ≈ `r round(auc_final, 2)`), lo cual es razonable dado que se excluyó deliberadamente la hemoglobina (la variable que define directamente la anemia) para evitar circularidad.
3. Existe **multicolinealidad relevante** entre `peso_kg`, `talla_cm` y `edad_meses` (VIF alto), lo que puede "diluir" la significancia individual de los z-scores de la OMS, que capturan información similar pero ya ajustada por edad y sexo.
4. Se recomienda complementar este análisis con el LDA/QDA realizado previamente y discutir las diferencias de enfoque (supuestos de normalidad y homogeneidad de covarianzas vs. ausencia de tales supuestos en la regresión logística).

---

*Documento generado en R Markdown — Universidad Nacional del Altiplano.*
